【裁判字號】    96,訴,2524
【裁判日期】    970229
【裁判案由】    拆屋還地
【裁判全文】
臺灣臺中地方法院民事判決              96年度訴字第2524號
原      告  丙○○
法定代理人  乙○○
訴訟代理人  黃文崇律師
被      告  丁○○
            甲○○○
上列當事人間請求拆屋還地事件，本院於民國97年2月13日言詞
辯論終結，判決如下：
    主  文
被告甲○○○應自坐落台中縣后里鄉○○段六八九地號土地上如
附圖所示斜線部分面積肆點肆柒平方公尺之未辦保存登記鐵皮屋
頂平房遷出，被告丁○○應將上開鐵皮屋頂平房拆除，並將該土
地返還原告。
被告丁○○應自民國九十六年九月二十二日起至返還上開土地之
日止，按年給付原告新台幣參仟陸佰陸拾貳元。
訴訟費用由被告負擔。
本判決得假執行。但被告以新台幣貳拾柒萬柒仟壹佰肆拾元為原
告預供擔保後，得免為假執行。
    事實及理由
甲、程序方面：
    本件被告甲○○○經合法送達，未於言詞辯論期日到場，核
    無民事訴訟法第386條各款所列情形，爰依原告聲請，由其
    一造辯論而為判決。
乙、實體方面：
一、原告起訴主張：
    坐落台中縣后里鄉○○段689地號土地（下稱系爭土地）為
    原告所有，被告丁○○所有未辦保存登記鐵皮屋占用系爭土
    地如附圖所示斜線部分面積4.47平方公尺，並將上開鐵皮屋
    出租予被告甲○○○使用。被告二人無權占用系爭土地，致
    原告所有權之行使受有損害，爰依民法第767條規定，訴請
    被告甲○○○遷出系爭地上物，被告丁○○就系爭地上物予
    以拆除騰空，並將占用之土地返還原告。又系爭土地地點近
    台中縣后里鄉○○路與引后路交叉口，三豐路為30米道路，
    系爭路段為后里鄉最繁華，地價最高地段，市況興隆，車輛
    往來頻繁，其不當得利損害金應以申報地價8%計算，並依同
    法第179條之規定，請求被告賠償相當於租金之損害。並聲
    明：如主文所示。
二、被告丁○○則以：原告向原地主所購買之系爭土地係因道路
    拓寬，原地主舊有房屋（門牌號碼為台中縣后里鄉○○路32
    7號）全部拆除後所殘留之畸零地（基地號應為后豐地692地
    號），相鄰之畸零地始為689地號，其地上原建築物為門牌
    號碼台中縣后里鄉○段路325號，故被告興建占用之土地非
    689地號土地。而系爭土地因與被告所有坐落台中縣后里鄉
    ○○段701地號土地毗鄰，執行拆除房屋時損及被告房屋，
    被告乃申請就地整建，經鄉公所發文為建字第8803501號建
    照興築，86年后里鄉辦理土地重測，因界址未明，延至92年
    縣政府地政事務所確定為現在之界址、面積。另系爭土地之
    原地主彭正桾明知被告整建時有占有系爭土地，並未表示異
    議，至今已8年，且彭正桾亦有告知原告有關被告越界建築
    之事。另被告甲○○○則以：其僅係向被告丁○○承租系爭
    土地上建物之承租人，若被告丁○○無權占用系爭土地，願
    意搬遷等語置辯。均聲明：(1)原告之訴及假執行之聲請均駁
    回；(2)如受不利判決，請准供擔保免為假執行。
三、本件兩造不爭執事項：
  (一)坐落台中縣后里鄉○○段589地號土地登記為原告楊凱所有
    。
  (二)系爭未辦保存登記之建物為被告丁○○所有，現由被告丁○
    ○出租予被告甲○○○使用。
  (三)系爭建物屬一層鐵皮屋，面臨台中縣后里鄉○○路，該馬路
    原為12公尺，目前拓寬為30公尺道路。
  (四)系爭建物坐落台中縣后豐段689地號土地上，占用面積4.47
    平方公尺。
  (五)對相當租金之損害以申報地價之8%計算不爭執。
四、法院之判斷：
    原告主張被告無權占用系爭土地而請求返還該土地及給付相
    當於租金之不當得利等情，為被告所否認，並以前揭詞置辯
    。是本院應審究者厥為：(一)原告得否依民法第767條之規定
    請求被告甲○○○自系爭土地上之房屋遷讓，並請求被告丁
    ○○拆除該房屋而返還系爭土地？(二)若被告丁○○為無權占
    有，原告得否請求相當租金之損害？得請求之金額若干？經
    查：
  (一)原告得否依民法第767條之規定請求被告甲○○○自系爭土
    地上之房屋遷讓，並請求被告丁○○拆除該房屋而返還系爭
    土地？
    1.按所有人對於無權占有或侵奪其所有物者，得請求返還之
      ；對於妨害其所有權者，得請求返還之；對於妨害其所有
      權者，得請求除去之；有妨害其所有權之虞者，得請求防
      止，民法第767條定有明文。本件原告主張其為系爭土地
      所有權人，被告丁○○所有未辦保存登記建物占用系爭土
      地如附圖所示斜線部分面積4.47平方公尺等情，業據其提
      出土地登記謄本為證，復經本院會同兩造至現場勘驗屬實
      ，並囑託臺中縣豐原地政事務所就系爭建物占用系爭土地
      之位置與面積加以測量，繪有如附圖所示之複丈成果圖附
      卷可稽，自堪信為真實。
    2.雖被告丁○○主張地政機關將系爭土地地號登記錯誤，系
      爭建物所占用之土地非689地號土地云云，惟查，依土地
      法所為之登記有絕對效力，為土地法第43條所規定，此項
      絕對效力雖不能除斥真正之權利，惟真正權利人除依同法
      第68條因登記錯誤、遺漏或虛偽致受損害者，對登記機關
      訴請賠償，或訴請塗銷登記，確認所有權外，無從否認登
      記之公信力，至登記人不受登記之保護，亦以惡意取得該
      登記之權利者為限，此觀之該條文義自明，最高法院52年
      度台上字第2301號判決可資參照。本件原告係向前手彭正
      桾購買系爭土地，被告既未舉證證明系爭土地有何登記錯
      誤應予更正，或原告為惡意取得所有權不受登記保護之有
      利被告之事實，其抗辯自不足採信。且依土地法第43條規
      範意旨觀之，登記乃地政機關依法律之規定而為，凡已完
      成之登記，均認為有絕對之效力，在未經依法塗銷登記之
      前，自應以登記名義人為所有權人。縱認系爭土地存有登
      記錯誤，亦屬真正權利人得循行政、司法途徑，逕行請求
      更正登記之權利，要非他人得代為主張，且於土地登記更
      正前，該土地法所為之登記自仍具有絕對拘束之公示、公
      信效力，系爭土地非真正權利人之被告自不得任意主張更
      正之，是原告為系爭土地之所有權人，被告此部分所辯，
      自無足採。
    3.次按土地所有人建築房屋逾越疆界者，鄰地所有人如知其
      越界而不即提出異議，不得請求移去或變更其建築物，固
      為民法第796條前段之所明定。惟主張鄰地所有人知其越
      界而不即提出異議者，應就此項事實負舉證之責任，最高
      法院45年台上字第931號判例可資參照。本件被告丁○○
      雖抗辯：系爭土地原地主明知被告越界建築而未表示異議
      ，迄今已8年，原告明知上開事實而買受系爭土地云云。
      惟查，原告否認購買系爭土地時，原地主彭正桾有告知被
      告丁○○之上開建物占用系爭土地，而被告丁○○就系爭
      土地刑事竊佔案件，於偵查中業已辯稱：台中縣后里鄉○
      ○段701地號土地上之建物係由父親廖瑞寶於40幾年時所
      興建，存在該地已50幾年，係因92年土地重測時，才發現
      系爭建物有4.47平方公尺跑到系爭土地內，由於原彭姓前
      地主亦未曾向伊表示有佔用之情事，故伊並不知情，並無
      竊佔之意圖等語（見台灣台中地方法院檢察署96年度偵續
      字第503號不起訴處分書第2頁），顯見被告丁○○對其所
      有系爭建物越界建築之情事並不知情，於土地重測時始發
      現占用系爭土地，則被告丁○○本人於建造系爭建物當時
      既不知有占用原地主彭正桾之系爭土地，衡之常情，彭正
      桾及事後購買系爭土地之原告於建造當時豈有知悉及異議
      之可能，而被告丁○○復未舉證證明彭正桾有何知悉越界
      而不即提出異議之情形，自與民法第796條之規定不符，
      被告不能主張有越界建築效力之適用，其應屬單純之無權
      占有。又被告甲○○○雖與被告丁○○間有租賃關係存在
      ，惟租賃關係僅有債權相對效力，對系爭土地所有權人即
      原告非得主張有權占有，況被告丁○○就系爭土地為無權
      占有人，已如前述，是被告甲○○○就系爭土地既無合法
      占有權源，其亦屬無權占有甚明。是原告依民法第767條
      之規定，請求被告甲○○○應自如附圖所示斜線部分面積
      4.47平方公尺之系爭建物遷出，被告丁○○應將該部分建
      物拆除，並將該土地交還原告，為有理由，應予准許。
  (二)原告得否請求相當租金之損害？得請求之金額若干？
    1.按土地法第97條第1項規定：「城市地方房屋之租金，以
      不超過土地及其建築物申報總價額年息10%為限」，第105
      條規定：「第97條、第99條及第101條之規定，於租用基
      地建築房屋均準用之」。又城市地方供營業用之房屋，承
      租人得以營商而享受商業上之特殊利益，非一般供住宅用
      之房屋可比，所約定之租金，自不受土地法第97條規定之
      限制，最高法院95年度台上字第82號判決可資參照。而土
      地法第97條所謂土地價額，應依法定地價定之；土地所有
      權人依土地法所申報之地價為法定地價，土地法施行法第
      25條、土地法第148 條定有明文。
    2.承前，被告丁○○占用系爭土地如附圖所示斜線部分面積
      4.47平方公尺建屋既屬無權占有，而無權占用他人之物，
      自占有人方面，依社會通念可能獲得相當於租金之利益（
      最高法院61年台上字第1675號判例參照），就權利人而言
      ，如無反證，其所受損害自與租金相當，兩者同以租金數
      額為據（最高法院58年度台上字第3717號判決參照）。本
      件系爭土地面臨台中縣后里鄉○○路，該馬路原寬12公尺
      ，目前拓寬為30公尺道路，其上如附圖所示斜線部分之系
      爭建物為一層鐵皮屋，目前由被告丁○○出租予被告甲○
      ○○經營「千味素食店」，有本院96年12月13日勘驗測量
      筆錄可稽。本院審酌系爭建物雖為一層鐵皮屋，地理環境
      位於30公尺道路旁，交通甚為便利，坐落位置為台中縣后
      里鄉○○○地段等情狀，認原告得請求相當於租金之損害
      以年息8%計算為適當，且為被告所不爭執，再參酌系爭土
      地96年1月之申報地價每平方公尺為10,240元，所占用之
      面積4.47平方公尺，依此計算，原告每年之損害金為3,66
      2元（計算式：10,240元4.47平方公尺8%=3,662元，
      元以下4捨5入）。從而，原告請求被告丁○○自起訴狀繕
      本送達翌日即96年9月22日起至交還土地之日止，按年給
      付3,662元，為有理由，應予准許。
五、本判決所命給付之金額或價額未逾50萬元之判決，且兩造均
    陳明願供擔保聲請宣告假執行、免為假執行，爰依民事訴訟
    法第389條第1項第5款、第392條第2項規定，依職權宣告假
    執行及被告得預供擔保而免為假執行。
六、本件事證已臻明確，兩造其餘之攻擊防禦方法，與判決基礎
    之事實及結果並無影響，爰不予審酌，併此敘明。
七、據上論結，本件原告之訴為有理由，依民事訴訟法第385條
    第1項前段、第78條、第389條第1項第5款、第392條第2項，
    判決如主文。
中    華    民    國    97    年    2    月     29    日
                  民事第一庭    法  官  卓進仕
以上正本係照原本作成。
如對本判決上訴，須於判決送達後20日內向本院提出上訴狀（須
附繕本）。
中    華    民    國    97    年    2    月     29    日
                                書記官  賴榮順


司法院資訊處製作；財團法人民間司法改革基金會備份。
